【裁判字號】    91,上更(一),1009
【裁判日期】    920331
【裁判案由】    違反著作權法
【裁判全文】
臺灣高等法院刑事判決                        九十一年度上更(一)字第一○○九號
    上  訴  人
    即  被  告  甲○○
    選任辯護人  周憲文律師
右上訴人因違反著作權法案件，不服臺灣臺北地方法院八十八年度訴字第一五二六號
，中華民國八十九年三月三日第一審判決（起訴案號：臺灣臺北地方法院檢察署八十
八年度偵字第九六０六號、第一五七五四號），提起上訴，經判決後由最高法院發回
更審，本院判決如左：
    主  文
原判決關於甲○○部分撤銷。
甲○○意圖出租而擅自以重製之方法侵害他人之著作財產權，處有期徒刑陸月，如易
科罰金以佰元折算壹日。
扣案之「霹靂雷霆」第七集及第八集錄影帶各壹捲均沒收。
    事  實
一、甲○○曾犯業務過失傷害罪，經臺灣基隆地方法院八十年交易字第八二號判決有
    期徒刑三月，如易科罰金以三十元折算一日，於民國（下同）八十一年五月十四
    日易科罰金執行完畢；又犯山坡地保育利用條例之罪，經本院九十年上訴字第四
    一一六號判決有期徒刑六月，如易科罰金以三百元折算一日，於九十一年四月十
    六日易科罰金執行完畢。
二、甲○○為禾和國際股份公司（以下簡稱禾和公司，該公司因甲○○後述之行為，
    致處罰該公司罰金刑部分，經本院八十九年上訴字第一０五二號判決，處罰金新
    台幣十萬元，禾和公司不服該判決，提起上訴，經最高法院九十一年台上字第六
    七三五號判決上訴駁回）負責人，該公司以經營錄影帶節目之發行及租售為業，
    甲○○明知禾和公司未經著作財產權人丙○○及乙○○之同意，竟意圖出租，於
    八十八年三月中旬，指示其公司不知情之拷貝室人員（年滿十八歲），在臺北市
    萬華區○○街一六一號拷貝室，擅自重製丙○○及乙○○二人享有著作財產權之
    「霹靂雷霆」錄影帶第七集及第八集，侵害丙○○及乙○○之著作財產權，再交
    予該公司新店分店店長任永琴（經本院八十九年上訴字第一０五二號判決有期徒
    刑四月，如易科罰金以佰元折算壹日確定）置於店中出租予不特定之顧客。嗣
    於八十八年四月十四日下午六時十分左右，為丙○○、乙○○委任之代理人許恭
    誠會同警方在禾和公司新店分店內之櫃檯處查獲禾和公司擅自重製之「霹靂雷霆
    」第七集及第八集錄影帶各一捲。
三、案經被害人丙○○及乙○○之告訴，由台北縣警察局中和分局報請臺灣臺北地方
    法院檢察署檢察官偵查起訴。
    理  由
一、按著作權法第一百零一條第一項規定，法人之代表人、法人或自然人之代理人、
    受雇人或其他從業人員，因執行業務，犯第九十一條至第九十六條之罪者，除依
    各該條規定處罰其行為人外，對該法人或自然人亦科各該條之罰金。第二項規定
    ，對前項行為人、法人或自然人之一方告訴或撤回告訴者，其效力及於他方。查
    「霹靂雷霆」第七集及第八集錄影帶係大霹靂節目錄製有限公司製作，大霹靂節
    目錄製有限公司享有著作權，而大霹靂節目錄製有限公司於八十八年三月十一日
    將該二錄影帶之著作權讓與丙○○及乙○○，丙○○及乙○○委任丁○○提出告
    訴，丁○○於檢察官偵訊時表示對禾和公司告訴，此有著作權財產讓與證明書、
    丙○○及乙○○之委任狀、偵訊筆錄在卷可稽（見偵字第九六０六號卷第十八頁
    、第三一頁至三三頁、第三七頁）。雖丁○○未表示對被告甲○○告訴，惟依前
    述著作權法之規定，告訴效力及於被告甲○○，合先敘明。
二、訊據被告甲○○坦承，伊係禾和公司代表人，及任永琴係該公司新店分店店長暨
    於八十八年四月十四日下午六時十分許，經告訴人委任之代理人許恭誠會同警方
    在禾和公司新店分店內查獲「霹靂雷霆」第七集及第八集拷貝錄影帶各一捲之事
    實，惟矢口否認有何侵害著作權之犯行，辯稱，禾和公司僅獲有「霹靂雷霆」第
    一集至第六集之授權，不可能重製並出租「霹靂雷霆」第七集、第八集錄影帶云
    云。已判決確定之任永琴於原審則供稱，禾和公司拷貝室曾告知「霹靂雷霆」錄
    影帶之授權只至第五集及第六集，以後要用ＶＣＤ，本案查獲之「霹靂雷霆」錄
    影帶第七集、第八集非其店所有，係一姓名年籍不詳男子於當日警方赴店內搜索
    前留置於店中，其欲追出返還，甫至店門口，警方即進入店中，並查扣該錄影帶
    云云。查禾和公司僅獲有「霹靂雷霆」第一集至第六集之出租授權，業據告訴人
    供述明確，並經禾和公司連鎖事業部經理石榮彬及告訴人之發行代理商許慢教於
    偵查中證述屬實（見偵字第九六０六號卷第六０頁正面、第六六頁背面、第六七
    頁正面），復有石榮彬代表禾和公司書立之切結書影本一紙可按（見偵字第九六
    ０六號卷第三九頁）。次查告訴代理人許恭誠指稱，其曾於八十八年三月三十一
    日晚上九時許，在禾和公司新店分店親眼目睹該店出租「霹靂雷霆」錄影帶第七
    集及第八集等語（見偵字第九六０六號卷第七之一頁正面）；證人張文清於原審
    及本院前審並均證稱，曾於同年三月間某日下午在該店租得「霹靂雷霆」錄影帶
    第七集及第八集，因而向大霹靂公司提出檢舉等語（見原審卷第三九頁反面、本
    院上訴卷第一五０頁），嗣果經警於禾和公司新店分店查獲「霹靂雷霆」第七集
    、第八集錄影帶各一捲，彼等供述核與事實相符，自堪憑信。再佐以警方於該店
    扣得「霹靂雷霆」第七集、第八集錄影帶各一捲及任永琴所寫之補貨單一紙（見
    偵字第九六０六號卷第二十二頁至二十四頁），該補貨單記載「霹靂補七、八各
    二支」，足證任永琴確有出租盜拷之錄影帶霹靂雷霆第七集及第八集，侵害告訴
    人著作權之犯行。雖任永琴辯稱，補貨單上所載「霹靂補七、八各二支」等語之
    所謂「霹靂」係指「霹靂風暴」，非指「霹靂雷霆」云云。然「霹靂風暴」系列
    之錄影帶係大霹靂公司約二年前所發行之錄影帶，業據告訴人代理人陳明，並為
    被告所不爭，坊間第四台有線電視業者於本件查獲前早經播放，是該影帶發行近
    二年後仍因民眾租片踴躍而須補帶之可能性不高，而「霹靂雷霆」第七集、第八
    集卻係八十八年三月始發行之新片，有著作財產權證明書為憑（見上開偵卷第一
    九頁正面），就商機而言，向拷貝室調帶者應係「霹靂雷霆」第七集、第八集，
    況於禾和公司新店分店現場確實查獲「霹靂雷霆」第七集及第八集錄影帶，與補
    貨單上所載「「霹靂補七、八各二支」集數恰相同，苟非二者所指均為「霹靂雷
    霆」第七集、第八集，殊無如此巧合之可能。又被告與任永琴皆辯稱，警方人員
    查獲時已當場查閱電腦出租資料紀錄，並未發現有任何違法出租之情事，足見前
    開「霹靂雷霆」第七集、第八集錄影帶非其店所有云云。惟被告等既明知禾和公
    司僅獲有「霹靂雷霆」第一集至第六集之授權，衡諸常情，當不致將「霹靂雷霆
    」第七集及第八集之出租資料輸入電腦而自曝其犯罪行為。另證人即禾和公司業
    務部經理石榮彬於原審雖證稱禾和公司所使用之綠色鑲邊及印有「協和影視」（
    禾和公司係協和公司之子公司）燙金字樣之錄影帶外殼市面上亦有流通，有心人
    士如欲取得並不困難，不能謂此必為禾和公司所有之錄影帶云云；然扣案「霹靂
    雷霆」第七集、第八集錄影帶上直側標與禾和公司新店分店內之「霹靂雷霆」第
    五集、第六集上直側標之外形設計、字體、配色、標示內容、紙質、印刷及樣式
    全屬相同（見第七集之直側標較淺，見本院審判筆錄），有扣案之「霹靂雷霆」
    第五、六、七、八集錄影帶可按，且經本院當庭勘驗無異，而禾和公司新店分店
    內之「霹靂雷霆」第五集及第六集錄影帶上之直側標均係禾和公司自行委託他人
    印製，亦經證人石榮彬於偵查中證述甚詳（見上開偵卷第六０頁正面），並為被
    告甲○○於原審所自承（見原審卷第八０頁正面），苟第三人有意栽贓，其縱可
    輕易取得禾和公司所發行之錄影帶外殼，亦不可能取得外觀上與禾和公司自行委
    託印製者完全相同之直側標貼用於「霹靂雷霆」第七集、第八集拷貝錄影帶上，
    以資嫁禍。被告雖另聲請傳訊證人洪允森、蔡熒洲、繆靜文、馬澤嘉，證明「霹
    靂雷霆」第七集、第八集係一姓名年籍不詳男子於當日警方赴店內搜索前留置於
    店內云云。惟證人即警員洪允森於本院前審證稱，其至禾和公司新店分店搜索時
    ，未見到任永琴正在追客人欲返還錄影帶予客人，扣案之錄影帶係在店內較低之
    櫃台上查獲（見本院上訴卷第一四０頁）。經質問任永琴，其始稱該錄影帶係客
    人歸還時，將他人之錄影帶誤為該店之錄影帶一併歸還云云。雖被告指摘證人洪
    允森證述之禾和公司新店分店內有高低櫃台之設置一節，與該店內陳設之實情不
    符，惟姑不論證人洪允森關於高低櫃台之陳述，與事實不符，或係其記憶有誤所
    致，但洪允森證稱，查扣該二捲錄影帶，與事實相符，此部分有關現場之擺設與
    事實不符，亦不足為有利被告之佐證。另證人馬澤嘉固於本院前審證稱，禾和公
    司中和店於八十八年四月十四日曾遭不詳姓名男子將「霹靂雷霆」第七集錄影帶
    置於店內櫃台上，旋警員即接踵而至店內搜索云云。縱其所述屬實，亦屬發生於
    禾和公司中和分店之事，與本案禾和公司新店分店並無必然直接之關連，自難憑
    為本案有利於被告之證據。至被告聲請訊問證人繆靜文以資證明禾和公司新東店
    亦遭不詳姓名男子持盜拷錄影帶置於該新東店內一節，證人繆靜文經傳因坐月子
    未能到庭（見上卷第六十二頁），惟同理，被告聲請訊問此證人之事，顯亦與本
    案之待證事項無關，自無再予傳訊之必要，另證人蔡熒洲雖證稱其曾至禾和公司
    新東店搜索，時店內僅一店員在場，當天並未搜獲任何盜拷錄影帶等語，但禾和
    公司新東分店未搜獲盜拷之錄影帶一節，核與本案被告等於禾和公司新店分店出
    租盜拷錄影帶無關，亦無從據以為有利於被告之認定，是被告所辯遭他人蓄意陷
    害一節洵不足採。再查被告甲○○既自承禾和公司僅獲有「霹靂雷霆」第一集至
    第六集之授權，證人石榮彬亦證述被告禾和公司在臺北市○○街一六一號設有拷
    貝室負責拷貝錄影帶分送各分店供出租，各分店出租之錄影帶若有調帶之必要，
    除非單支授權，否則均係被告禾和公司自行拷貝等情（見原審卷第五五頁正面）
    ，參酌任永琴所書之上述扣案補貨單，顯然被告禾和公司確未經告訴人授權同意
    ，即擅自拷貝重製「霹靂雷霆」第七集、第八集錄影帶出租他人。被告甲○○雖
    另辯稱其未指示禾和公司下屬盜拷「霹靂雷霆」第七集、第八集云云，然證人石
    榮彬於偵查中證稱重製錄影帶均係依董事長甲○○之指示辦理（見偵字第九六０
    六號卷第七一頁背面，石榮彬未供述拷貝者之年齡，依罪疑為輕之原則，以最有
    利於被告者，係已滿十八歲為，故本院逕認為係已滿十八歲），足徵被告甲○○
    此部分辯解，要屬卸責之詞，不足採信。被告甲○○應有利用禾和公司人員拷貝
    「霹靂雷霆」第七集、第八集後，交由任永琴置放於禾和公司新店分店內出租予
    不特定顧客之行為，被告犯行堪以認定。
三、按著作權法第九十一條第二項既係規定意圖銷售或出租而擅自重製他人著作，則
    按低度行為吸收於高度行為之原則，其出租重製他人著作之行為，當吸收於擅自
    重製行為之中，自應專依擅自重製之規定處罰，故被告應僅論以著作權法第九十
    一條第二項之罪，不再論以著作權法第九十二條之罪（參看最高法院八十七年度
    台上字第三五六號判決）。被告甲○○指示其公司不知情之拷貝室人員，擅自重
    製「霹靂雷霆」錄影帶第七集及第八集，侵害丙○○及乙○○之著作財產權，核
    被告所為，係犯著作權法第九十一條第二項之意圖出租而重製之侵害著作財產權
    罪。其利用不知情之拷貝室人員犯罪，為間接正犯。
四、原審對被告甲○○論罪科刑，固非無見，惟告訴人僅對禾和公司告訴，何以告訴
    之效力及於被告甲○○，原判決未予敘明；且被告應僅論以著作權法第九十一條
    第二項之意圖出租而重製之侵害著作財產權罪，原判決認被告另犯著作權法第九
    十二條之罪，並認該罪與著作權法第九十一條第二項之罪，有方法結果之牽連關
    係，亦有未當，再被告已與告訴人和解，賠償告訴人新台幣十萬元（見附於本院
    之和解書），原審未及審酌，原判決關於被告甲○○部分即屬無可維持，被告甲○○提起上訴，否認犯罪，固無足取，惟原判決關於被告甲○○部分既有上開可
    議，應由本院予以撤銷改判。審酌被告甲○○以經營錄影帶節目之發行及租售為
    業，其應深知未經著作財產權人同意，不得擅自重製他人著作物，竟仍意圖營利
    故意犯罪，及被告甲○○犯罪動機、目的、手段、犯罪後態度及被告僅重製錄影
    帶二捲，情節尚輕，現已與告訴人和解等一切情狀，量處被告甲○○有期徒刑六
    月。被告行為後，刑法第四十一條業於九十年一月十日修正，比較修正前後之規
    定，以修正後之刑法第四十一條第一項規定對被告有利，依刑法第二條第一項前
    段規定，應適用修正之刑法第四十一條第一項前段，諭知如易科罰金時以銀元
    佰元折算壹日之標準。扣案之「霹靂雷霆」第七集及第八集錄影帶各一捲，係被
    告犯罪（重製）所得，依刑法第三十八條第一項第三款宣告沒收。
據上論斷，應依刑事訴訟法第三百六十九條第一項前段、第三百六十四條、第二百九
十九條第一項前段，著作權法第九十一條第二項，刑法第十一條前段、第二條第一項
前段、第四十一條第一項前段、第三十八條第一項第三款，罰金罰鍰提高標準條例第
二條，判決如主文。
本案經檢察官李進誠到庭執行職務。
中      華      民      國    九十二    年      三      月    三十一    日
                            臺灣高等法院刑事第三庭
                                審判長法  官  張  連  財
                                      法  官  黃  金  富
                                      法  官  林  明  俊
右正本證明與原本無異。
如不服本判決，應於收受送達後十日內向本院提出上訴書狀，其未敘述上訴之理由者
並得於提起上訴後十日內向本院補提理由書（均須按他造當事人之人數附繕本）。
                                      書記官  蕭  進  忠
中      華      民      國    九十二    年      三      月    三十一    日
附錄本案論罪科刑依據之法條：
著作權法第九十一條
擅自以重製之方法侵害他人之著作財產權者，處六月以上三年以下有期徒刑，得併科
新台幣二十萬元以下罰金。
意圖銷售或出租而擅自以重製之方法侵害他人之著作財產權者，處六月以上五年以下
有期徒刑，得併科新台幣三十萬元以下罰金。


司法院資訊處製作；財團法人民間司法改革基金會備份。
